ACORDAO-COMPLETO-2397267

ACÓRDÃO 857/2020 ATA 11/2020 - PLENÁRIO

VISTOS, relatados e discutidos estes autos de recurso de revisão interposto por José Arlindo da Silva Filho, ex-prefeito de Curimatá/PI, contra o Acórdão 4941/2016-TCU-Segunda Câmara, por meio do qual o Tribunal julgou irregulares as contas do responsável, em sede tomada de contas especial, e o condenou em débito e imputou multa proporcional ao dano, em virtude da não conclusão do objeto do Contrato de Repasse 195.560-83/2006, firmado com o Ministério do Esporte, pela inexecução do objeto, que se destinava à construção da segunda etapa de uma praça de esportes no município,
	ACORDAM os Ministros do Tribunal de Contas da União, reunidos em sessão do Plenário, com fundamento no art. 35 da Lei 8.443/1992, e ante as razões apresentadas pelo Relator, em:
9.1 conhecer do recurso de revisão interposto por José Arlindo da Silva Filho para, no mérito, dar-lhe provimento, tornando insubsistente o Acórdão 4941/2016-TCU-Segunda Câmara;
9.2 em consequência ao disposto no subitem precedente, julgar regulares com ressalva as contas do Sr. José Arlindo da Silva Filho, com fundamento no art. 16, inciso II, da Lei 8.443/1992, dando-lhe quitação;
9.3 enviar cópia deste Acórdão, bem como do Relatório e do Voto que o fundamentam, ao recorrente, aos demais responsáveis no processo e aos interessados, bem como à Procuradoria da República no Estado do Piauí.

Recurso de revisão interposto contra acórdão que julgou irregulares as contas do recorrente e o condenou ao pagamento de débito e de multa em virtude da não conclusão do objeto de contrato de repasse que se destinava à construção da segunda etapa de uma praça de esportes.

Município de Curimatá - PI.

3. Interessados/Responsáveis/Recorrentes:
3.1. Responsáveis: José Arlindo da Silva Filho (XXX.821.796-XX); Valdecir Rodrigues de Albuquerque Junior (XXX.122.693-XX).
3.2. Recorrente: José Arlindo da Silva Filho (XXX.821.796-XX).

13.1. Ministros presentes: José Mucio Monteiro (Presidente), Walton Alencar Rodrigues, Benjamin Zymler, Augusto Nardes (Relator), Aroldo Cedraz, Raimundo Carreiro, Ana Arraes, Bruno Dantas e Vital do Rêgo.
13.2. Ministros-Substitutos presentes: Augusto Sherman Cavalcanti, Marcos Bemquerer Costa, André Luís de Carvalho e Weder de Oliveira.

AUGUSTO NARDES

Ministro-Substituto André Luís de Carvalho.

Reproduzo, a seguir, a instrução elaborada no âmbito da Secretaria de Recursos (Serur) , ratificada de forma unânime pela instância diretiva da unidade técnica (peças 142/144) :
"INTRODUÇÃO
1.	Cuidam os autos de recurso de revisão (peças 104 e 113) interposto por José Arlindo da Silva Filho, ex-prefeito de Curimatá/PI, contra o Acórdão 4941/2016-TCU-Segunda Câmara (peça 36) , por meio do qual o Tribunal julgou tomada de contas especial na qual o responsável foi condenado pela não aprovação da prestação de contas do Contrato de Repasse 019556083/2006 (Siafi 574273) , firmado com o Ministério do Esporte. 
1.1.	A decisão recorrida teve o seguinte teor, Acórdão 4941/2016-TCU-Segunda Câmara (peça 36) :
VISTOS, relatados e discutidos estes autos de tomada de contas especial instaurada pela Gerência Nacional de Execução Financeira de Programas na Superintendência Nacional de Administração Financeira da Caixa Econômica Federal (GENEF/SUAFI/CAIXA) em desfavor do Sr. José Arlindo da Silva Filho (gestões: 2009 a 18/8/2010 e 18/8/2011 a 26/11/2011) , ex-prefeito do Município de Curimatá/PI, diante da não aprovação da prestação de contas do Contrato de Repasse nº 019556083/2006, cujo objeto consistia na construção de uma praça de esportes; 
ACORDAM os Ministros do Tribunal de Contas da União, reunidos em Sessão da Segunda Câmara, ante as razões expostas pelo Relator, em:
9.1. excluir a responsabilidade dos Srs. Valdecir Rodrigues de Albuquerque Júnior e Lailton Guerra Cruz e da Sra. Florenice Jacobina Brito na presente relação processual; 
9.2. rejeitar as alegações de defesa apresentadas pelo Sr. José Arlindo da Silva Filho; 
9.3. julgar irregulares as contas do Sr. José Arlindo da Silva Filho, com fundamento nos arts. 1º, inciso I, 16, inciso III, alíneas 'b' e 'c', e 19, caput, da Lei nº 8.443, de 1992, para condená-lo ao pagamento das quantias a seguir especificadas, atualizadas monetariamente e acrescidas de juros de mora, calculados desde as datas indicadas até o efetivo recolhimento, fixando-lhe o prazo de 15 (quinze) dias, a contar das notificações, para que comprove, perante o Tribunal, o recolhimento da referida importância aos cofres do Tesouro Nacional, nos termos do art. 23, inciso III, alínea 'a', da citada lei c/c o art. 214, inciso III, alínea 'a', do Regimento Interno do TCU (RITCU) : 
	VALOR ORIGINAL (R$) 
	DATA DA OCORRÊNCIA 

	125.000,00 
	21/12/2007 

	88.953,47 
	19/3/2008 

9.4. aplicar ao Sr. José Arlindo da Silva Filho a multa prevista no art. 57 da Lei nº 8.443, de 1992, no valor de R$ 100.000,00 (cem mil reais) , fixando-lhe o prazo de 15 (quinze) dias, a contar da notificação, para que comprove, perante o Tribunal, o recolhimento da referida quantia aos cofres do Tesouro Nacional, atualizada monetariamente, na forma da legislação em vigor; 
9.5. autorizar, desde já, com amparo no art. 26 da Lei nº 8.443, de 1992, e no art. 217 do RITCU, o parcelamento das dívidas constantes deste Acórdão em até 36 (trinta e seis) prestações mensais e sucessivas, caso requerido, esclarecendo ao responsável que a falta de pagamento de qualquer parcela importará no vencimento antecipado do saldo devedor (art. 217, § 2º, do RITCU) ; 
9.6. autorizar, desde logo, a cobrança judicial das dívidas constantes deste Acórdão, nos termos do art. 28, inciso II, da Lei nº 8.443, de 1992, caso não atendidas as notificações; e 
9.7. enviar cópia deste Acórdão, bem como do Relatório e do Voto que o fundamenta, à Procuradoria da República no Estado do Piauí, nos termos do art. 16, § 3º, da Lei nº 8.443, de 1992, para o ajuizamento das ações penais e civis cabíveis.
HISTÓRICO
1.2.	Na primeira instrução técnica desta Secretaria, lavrada à peça 118 e referendada pelo titular da Serur (peça 119) , foi proposto conhecer do recurso e, no mérito, dar-lhe provimento parcial, para afastar o débito imputado ao recorrente, e tornar sem efeito os itens 9.3 e 9.4 do Acórdão recorrido, mantendo-se o julgamento pela irregularidade das contas do responsável, com a aplicação da multa do art. 58, III, da Lei Orgânica do TCU, bem como conceder, excepcionalmente, efeito suspensivo ao recurso de revisão, com base no poder geral de cautela desta Corte, face ao art. 276 do RI/TCU.
1.3.	Em documento acostado à peça 120, o recorrente encaminha missiva reiterando o pedido de efeito suspensivo, reforçando a tese da 'fumaça do bom direito' e do 'perigo da demora', e indicando a existência de documentos no sítio da Caixa na internet, que dariam conta da conclusão de 100% da obra, relativamente ao Contrato de Repasse nº 195560-83/2006.
1.4.	Ato contínuo, o Relator do recurso, Exmo. Ministro João Augusto Ribeiro Nardes, determinou, excepcionalmente, a concessão do efeito suspensivo, conforme Despacho à peça 122, e ordenou o envio dos autos para pronunciamento do Ministério Público junto ao TCU (MPTCU) .
1.5.	Posteriormente, foram acostados aos autos informações obtidas junto ao site da Caixa Econômica Federal (peças 123-128) , que em suma dizem respeito a:
Pendência Operacional, relativa ao Contrato 0185465-14, sobre acompanhamento de obras, com o indicativo de 'Documentação não apresentada' (peça 123) ;
Registro de conclusão de 100% das obras/serviços realizados, no âmbito do Contrato 0185465-14  na Construção da Praça de Esportes (Estádio e atletismo) , em relação ao valor liberado de R$ 150.000,00, com a última medição realizada em 3/12/2018, e valor total de investimento de R$ 158.250,00 (peça 125) ;
Pendência Operacional, relativa ao Contrato 0195560-83, sobre acompanhamento de obras, com o indicativo de "Documentação não apresentada" (peça 125) ;
Registro de conclusão de 100% das obras/serviços realizados, no âmbito do Contrato 0195560-83 na Construção da Praça de Esportes (Estádio e atletismo) , em relação ao valor liberado de R$ 350.000,00, com a última medição realizada em 3/12/2018, e valor total de investimento de R$ 410.108,13 (peça 128) .
1.6.	O MP/TCU, em parecer lavrado à peça 129, considerou necessária a realização de diligência, para que se pudesse confirmar, coma Caixa, se houve, de fato, o integral aproveitamento da parcela da obra custeada com os recursos federais, desbloqueados em 2007 e 2008, no valor de R$ 213.953,47, bem como saber se os serviços já pagos tiveram que ser refeitos ou recuperados, e de quais fontes os eventuais recursos adicionais se originaram, bem como se houve aprovação da prestação de contas final do contrato de repasse, propondo:
'Sendo assim, propõe-se a realização de diligência à Caixa, para que, no prazo de 15 dias:
a) encaminhe a esta Corte a cópia integral do processo administrativo referente ao Contrato de Repasse 195.560-83/2006, incluindo os relatórios de acompanhamento do empreendimento e a documentação eventualmente encaminhada a título de prestação de contas final;
b) informe a esta Corte se, em função da deterioração decorrente do longo período em que a obra ficou paralisada, houve o refazimento ou a recuperação de serviços anteriormente executados, informando, também, o respectivo valor e a fonte de recursos para custeá-los;
c) informe a esta Corte se houve a aprovação da prestação de contas final do Contrato de Repasse 195.560-83/2006, apresentando, em caso afirmativo, os pareceres técnico e financeiro correspondentes'.
1.7.	Autorizada a medida pelo Ministro Relator (peça 130) , foi promovida a diligência junto à Caixa (peças 131-134) , a qual encaminhou a manifestação de peças 135, 137-140, as quais serão nesta oportunidade analisadas.
EXAME DE MÉRITO	
2.	Delimitação
3.1.	Constitui objeto da presente análise definir se a documentação juntada pela Caixa aos autos permite concluir pelo aproveitamento integral da parcela da obra custeada com recursos federais, e se houve novo aporte de recursos da União para conclusão/refazimento de eventuais serviços deteriorados.
3.	Da documentação juntada às peças 135, 137-140 e análise
3.1.	Em razão do volume de documentos juntados, será feita a análise concomitante à descrição das peças de interesse para o deslinde desta instrução.
3.2.	No ofício nº 0526/2019/GEOTR, da Caixa (peça 135) , é informado a esta Corte de Contas:
1.1 Quanto ao refazimento ou recuperação de serviços anteriormente executados, bem como o valor e origem dos recursos utilizados na recuperação questionados no expediente em referência, esclarecemos que a fonte de recursos para tal refazimento é o Tesouro Municipal, estando relacionados nas planilhas os serviços realizados, assim como a importância despendida, que perfaz o montante de R$ 299.370,85, conforme documento anexo.
1.2 Esclarecemos ainda que não houve apresentação da Prestação de Contas Final pela Prefeitura Municipal. (Grifos acrescidos) 
3.3.	À peça 137, junta documentos de 2006 e 2007 relativos à aprovação do Plano de Trabalho (p. 4-54) , bem como o Contrato de Repasse 019556083/2006 (p. 55-61) , o qual estabelecia, em sua Cláusula Décima-Segunda, que a prestação de contas final deveria ser apresentada em até 60 dias após o término da vigência do contrato (p. 59) , além de autorizações para levantamento de recursos e relatórios de prestação de contas parciais e autorizações de saque (p. 60-117) .
3.4.	À peça 137, p. 120-121, é juntado o Termo Aditivo ao Contrato de Repasse 019556083/2006, estendendo o prazo de vigência do ajuste para até 31/3/2010, bem como às páginas 139, novo Termo Aditivo com extensão do prazo até 31/3/2011. Novo termo aditivo é acostado à p. 143-144, com o compromisso de alocação de valor adicional de contrapartida pelo Município contratado.
Análise:
3.5.	O que se verifica, prima facie, é que não houve, segundo a Caixa, aporte adicional de recursos federais para complementação/refazimento de serviços no âmbito do referido contrato de repasse.
3.6.	Os documentos confirmam o registro da primeira análise de mérito desta Secretaria (peça 118, p. 7, item 3.12) de que com a cassação do mandato do Sr. Valdecir Rodrigues de Albuquerque o ajuste não foi concluído, e a Caixa firmou termo aditivo no mandato do ora recorrente, Sr. José Arlindo, autorizando a liberação da terceira parcela, tendo em vista a correta aplicação das duas primeiras, cujas contas foram parcialmente prestadas pelo anterior Prefeito Valdecir Rodrigues (peça 12, p. 4-15) ,  bem como incluiu-se o compromisso de aumento de contrapartida por parte do recorrente, Sr. José Arlindo, no valor de R$ 60.108,13. Contudo, o Sr. José Arlindo não efetuou a aplicação dos recursos relativos ao aumento da contrapartida no período aprazado.
3.7.	À peça 137, p. 156, consta Ofício da Caixa dirigido ao Sr. José Arlindo da Silva Filho, e recebido pela Prefeitura em 3/6/2011 (p. 157) , requerendo que fosse regularizada, no prazo de 30 dias, a ocorrência relativa à não execução total do objeto pactuado, ou que fosse procedida a devolução do montante creditado na conta do Contratado, bem como os rendimentos de aplicação financeira, sob pena de instauração de tomada de contas especial.
3.8.	Novo termo aditivo é firmado em 31/3/2011, à p. 176, com extensão do prazo de vigência para 31/3/2012, já fora do período de gestão do recorrente. O instrumento ainda foi prorrogado de ofício, pela Caixa, sucessivamente até 30/8/2016 (p. 188 e 255) , por força do art. 38, §3º, da IN/STN 1/1997, a qual estabelece que a vigência dos convênios e contratos de repasse deve ser mantida ativa, de ofício, enquanto perdurar a tramitação da TCE.
3.9.	Nesse sentido, a Caixa informou ainda, em Ofício de 26/9/2012, à p. 190-191, que a paralisação das obras ocorreu na gestão do Sr. José Arlindo da Silva Filho, ora recorrente, e continuou na gestão dos senhores Lailson Guerra Cruz e Reidan Kleber Maia de Oliveira, gestores a quem imputou igualmente a responsabilidade pela não execução total do objeto pactuado, com a instauração da competente TCE em 5/4/2013 (p. 217) .
3.10.	Traçando histórico sobre os acontecimentos, a Caixa elencou a atribuição de responsabilidades individuais dos gestores envolvidos, da seguinte forma (p. 252) :
O Sr. Valdecir Rodrigues de Albuquerque Júnior (gestão 01/01/2005 a 17/06/2008) , e conforme informado no relatório da TCE, os recursos necessários à execução do objeto foram totalmente repassados em 30/11/2007 e 26/12/2007, e o prazo previsto de obra era de 06 (seis) meses, ou seja, dispunha de tempo e recursos suficientes, até o final de sua gestão, para a conclusão do objeto, mas não o fez. Esse fato concorreu para a paralisação das obras nas gestões municipais sucessoras, considerando a situação política experimentada pelo município à época. Durante a sua gestão foram autorizados dois desbloqueios (20/12/2007 e 14/03/2008) , num valor total de R$ 213.953,47 (R$125.000,00 e R$ 88.953.47) .
A Sra. Florenice Jacobina Brito (gestão 18/07/2008 a 31/12/2008) assumiu a gestão municipal após a cassação do Sr. Valdecir, e a ela competia dar continuidade aos projetos iniciados na gestão anterior, ou havendo justificativa plausível que a impedisse de fazê-lo, adotar medidas visando ao resguardo do erário, as quais não foram dadas conhecimento à CAIXA. Durante a sua gestão não houve desbloqueio de recursos. 
O Sr. José Arlindo da Silva Filho (gestão 01/01/2009 a 11/08/2010 e 18/08/2011 a 26/11/2011) , de igual maneira, deveria retomar as obras do contrato de repasse ao assumir a gestão do município em 2009, e verifica-se que durante a sua gestão houve evolução na execução do contrato, mas não logrou êxito em concluí-las. Quando da formalização da TCE, não havia documentos que demonstrassem o impedimento à conclusão em sua gestão, colaborando para o abandono do empreendimento. Durante a sua gestão foi autorizado um desbloqueio em 15/12/2009, no valor de R$ 32.880,42.
O Sr. Lailson Guerra Cruz (gestão 13/08/2010 a 17/0812011) sucedeu o Sr. José Arlindo por 01 (um) ano, e, a invés de buscar a conclusão do objeto contratado, resolveu mover ação judicial de ressarcimento contra o Sr. Valdecir Rodrigues, sem incluir os demais sucessores na responsabilização. Entendemos que essa providência, embora cabível, não foi capaz de mitigar o dano causado ao erário pela execução parcial do objeto do contrato de repasse, e não trouxe justificativas que impediam ele mesmo de prosseguir com a execução do objeto. Por essa razão manteve-se a sua responsabilização, pois, do contrário, todos os gestores sucessores, que herdassem projetos inacabados de seus antecessores, buscariam a via judicial para afastar de si a responsabilidade pela continuidade desses projetos, e não haveria razão de existir um Plano Plurianual cujo último ano de execução adentrasse a gestão sucessora. Durante a sua gestão não houve desbloqueio de recursos.
Finalmente, o Sr. Reidan Kleber Maia de Oliveira (gestão 27/11/2011 a 31/12/2012 e 01/01/2013 até a data atual) é co-responsável pelo prejuízo, visto que também poderia dar prosseguimento ao contrato, considerando que ainda há saldo de repasse em conta disponível para utilização, ou apresentar as justificativas que o impedem de fazê-lo, e adotar as medidas cabíveis contra os gestores antecessores, ou as empresas vencedoras do certame licitatório e que não concluíram o objeto contratado, de modo a resguardar os interesses do erário, e da própria população municipal. Durante a sua gestão não houve desbloqueio de recursos. (Grifos acrescidos) 
3.11.	Curiosamente, em 12/9/2017, foi expedido Ofício pela Caixa à ex-gestora municipal Sra. Florenice Jacobina Brito, solicitando desconsiderar os ofícios relativos às notificações de TCE, visto que o Sr. Valdecir Rodrigues de Albuquerque Júnior, retornando ao comando da Prefeitura, retomara a execução das obras relativas ao contrato de repasse em comento (p. 287) .
3.12.	Nesse sentido, a Caixa encaminhou ao Sr. Valdecir listagem das pendências relativas ao Contrato de Repasse 0195560-83/2006, em 11/5/2017 (peça 137, p. 288-290 e peça 138, p. 1-2) .
Análise:
3.13.	Cumpre rememorar, em relação à documentação referida, que o interregno de responsabilidade do Sr. José Arlindo da Silva Filho, ora recorrente, pela omissão em dar continuidade às obras objeto do contrato de repasse, corresponde ao período compreendido entre o depósito da terceira parcela do ajuste (15/12/2009) (peça 12, p. 1, item 1.2.3) e a data de 11/8/2010 (menos de 8 meses) , além de um curto período de 3 meses (18/8/2011 a 26/11/2011) , conforme registro de gestão do recorrente feito pela Caixa à peça 1, p. 7.
3.14.	Portanto, a responsabilidade pela prestação de contas final do ajuste não pode ser atribuída ao Sr. José Arlindo da Silva Filho, mas ao Sr. Reidan Kleber Maia de Oliveira, último gestor municipal a exercer o cargo quando do encerramento do prazo de vigência do contrato de repasse e posteriormente ao Sr. Valdecir Rodrigues de Albuquerque Júnior, que retomou as obras do referido Contrato de Repasse, com aval da Caixa Econômica Federal. 
3.15.	Ressalte-se que, embora a terceira parcela, no valor de R$ 32.880,42, tenha sido desbloqueada durante a gestão do Sr. José Arlindo, a mesma não foi sacada, permanecendo depositada na conta de convênio da Prefeitura (peça 137, p. 190, item 1.3.1) .
3.16.	Rememore-se que os valores desbloqueados para o contrato, traduzidos na planilha a seguir, apresentam um valor executado de R$ 288.909,58 (peça 5, p. 2 e peça 137, p. 190, item 1.3) , valor esse compatível com o valor executado, de 70.45% da obra (peça 137, p. 190, item 1.4) restando na conta do ajuste, em 4/4/2013, um valor remanescente de R$ 195.000,00 (peça 2, p. 6) .
	Item 
	Obras (itens do QCI) 
	Total item (R$) 
	Prev. 
Acum. 
 (%) 
	Exec. 
Acum 
 (%) 
	Exec. 
Acum.  
 (R$) 

	1 
	Infraestrutura 
	112.148,71 
	100,00 
	95,83 
	107.476,94 

	2 
	Blocos internos 
	91.831,08 
	100,00 
	87,02 
	79.915,34 

	3 
	Distribuição de água 
	28.774,65 
	100,00 
	32,58 
	9.374,14 

	4 
	Serviços complementares 
	122.353,69 
	100,00 
	42,44 
	51.926,40 

	5 
	Adutora 
	55.000,00 
	100,00 
	73,12 
	40.216,76 

		Total 
	410.108,13 
	100,00 
	70,45 
	288.909,58 

3.17.	À peça 138, p. 3, o então Prefeito Valdecir Rodrigues de Albuquerque Júnior requer à Caixa, em 26/6/2017, a prorrogação do prazo do Contrato de Repasse em apreço, tendo em vista a necessidade de continuar com a execução dos serviços de conclusão do Estádio de Futebol.
3.18.	Mediante o Ofício 6/2017, de 14/3/2017, o Ministério do Esporte informou não haver óbice à conclusão do objeto pactuado, desde que não houvesse impedimento legal e que o valor do repasse já feito fosse suficiente para a conclusão do empreendimento, e que novos aportes eventualmente necessários seriam de responsabilidade do Município (peça 74, p. 57-58) .
3.19.	Diante das tratativas entre a Caixa e a Prefeitura, foi promovida a baixa na inscrição do Município de Curimatá, no Serviço de Informações para Transferências Voluntárias (CAUC) , visto que ocorreu a retomada da obra, bem como a suspensão da inadimplência no SIAFI (peça 138, p. 32) , informando ainda a Caixa que iria enviar ofício ao TCU para verificar a possibilidade de rever a decisão do Acórdão 4971/2017-TCU-Segunda Câmara (peça 36) , que condenou o Sr. José Arlindo da Silva Filho.  
3.20.	Ato contínuo, foi autorizado o desbloqueio de valores e autorização de saque do Contrato de Repasse, conforme Ofícios de 20/12/2017 à peça 138, p. 41-44 (R$ 72.813,38) e de 19/12/2018, à p. 70-72 (R$ 42.265,62) .
3.21.	Ressalte-se que em 31/5/2017, o Sr. Valdecir Rodrigues de Albuquerque Júnior, por meio do Ofício à peça 138, p. 85, já havia informado à Caixa que a responsabilidade pela execução da recuperação de serviços e da inclusão de novos serviços complementares para funcionalidade do Estádio seriam de responsabilidade do Tesouro Municipal. 
3.22.	Relatório de Acompanhamento de Engenharia da Caixa, de 12/12/2018 (peça 138, p. 93-96) , informa sobre vistoria técnica nas obras, e atestando a qualidade satisfatória dos serviços, e que o estágio da obra em andamento é compatível com o avanço físico constante do Boletim de Medição.
3.23.	Os demais documentos constantes da peça 138, p. 97-273 e peça 139, p. 1-289, referem-se ao processo de solicitação, licitação, contratação e execução dos serviços, de 2006 a 2013.
3.24.	A partir da peça 139, p. 291-300, consta a solicitação do Prefeito Valdecir Rodrigues de Albuquerque Júnior para retomada dos serviços (2ª Etapa das obras do Estádio) , incluindo relatório fotográfico do local, que se encontrava em estado de total abandono e deterioração, bem como planilha de custos do término da obra, no valor de R$ 121.248,04 (p. 302-311) .
3.25.	À peça 140, p. 10-17, consta nova planilha de custos para construção da 2ª Etapa do Estádio, agora no valor de R$ 131.414,75, valor R$ 15.943,49 acima do saldo de contrato existente até então. Nova planilha de custos, datada de maio/2017, consta à peça 140, p. 35-45, dando conta do valor de R$ 137.141,75, englobando infraestrutura, distribuição de água e serviços complementares. 
3.26.	Em 12/7/2017, a Caixa envia Ofício à Prefeitura (peça 140, p. 80-82) solicitando confirmação do valor total a ser arcado pelo proponente, adequação ao SINAPI de custos, apresentação de mais duas cotações para o flutuante metálico com cilindro plástico sobre grades de aço, bem como adequação do Boletim de Despesas Indiretas (BDI) .
3.27.	À peça 140, p. 177, consta cronograma físico e financeiro da construção da 2ª etapa do estádio de futebol, com os itens a serem realizados exclusivamente pela Prefeitura de Curimatá, no valor de R$ 299.370,85.
3.28.	Análise técnica preliminar da Caixa, emitida em 13/9/2017, dá conta de que (peça 140, p. 206) :
l .Em relação ao contrato em epígrafe, temos a comentar:
1.1. O AP, com a nova documentação técnica entregue nessa data, sana as pendências de projeto existentes, dando condições de análise da licitação.
1.2. Para melhor entendimento, urge salientar que, nesse processo, há 3 orçamentos:
1) Serviços complementares orçados pelo AP e que serão por ele executados: R$ 299.370,85 (fols.656 a 675) , de total responsabilidade do Proponente;
2) Serviços orçados pelo AP e que foram licitados (objeto desse contrato) : R$ 137.431,26 (fls.64 7 a 651) ;
3) Serviços licitados (Vieira Santos T. e Const. Ltda.) : R$ 137.013,46 (fls.572 a 573 e 631 a 632) .
2. Os serviços que serão executados às expensas do AP são serviços complementares, necessários para a conclusão da obra.
3.29.	A documentação licitatória para contratação da Empresa Vieira Santos Transportes e Construções Ltda.-ME consta à peça 140, p. 215-244, e engloba os Contratos 0185464-14/2005 e 0195560-83/2016 (este último objeto desta TCE) , ambos destinados à 2ª Etapa do Estádio Municipal de Curimatá/PI.
3.30.	Relatório de vistoria da Caixa, realizada em 31/8/2017, concluiu que a obra foi retomada, que a nova empresa executora já havia instalado o alambrado, tubos, tela e mureta, a recuperação do canal de drenagem e instalação de grelhas de drenagem, que a obra se encontrava com muito lixo e deteriorada e que não foi instalada a placa (peça 140, p. 158-161) .
3.31.	O último relatório de verificação do resultado do processo licitatório feito pela Caixa, em 25/10/2017 (peça 140, p. 246-248) , conclui que o processo licitatório está apto, com a pendência do envio do aditivo de contrato entre a Prefeitura e a Licitante, visto que o valor previsto para o Lote 2 foi alterado de R$ 137.013,48 para R$ 134.787,25.
3.32. 	Já o último relatório de acompanhamento de engenharia lavrado em 12/12/2018 (peça 140, p. 294-299) , após vistoria in loco realizada em 3/12/2018, conclui que a qualidade das obras está satisfatória, que os itens de investimento foram alcançados e que a obra apresenta funcionalidade e permite benefício imediato à população alvo. Informa ainda que o valor executado foi de R$ 100.528,65, inferior ao previsto de R$ 134.787,25, com redução no número de bancos de reservas e no boletim de despesas indiretas.
3.33.	Em 22/2/2019, a Prefeitura de Curimatá solicita ao Ministério da Cidadania (antigo Ministério do Esporte) autorização para utilização dos recursos oriundos de rendimentos financeiros no âmbito do Contrato 195560-83/2006, no valor de R$ 101.631,69, informando ainda que estaria remanejando recursos próprios para conclusão do empreendimento (peça 138, p. 81-82) . A justificativa do Sr. Valdecir Rodrigues, era de que quando da definição dos serviços, alguns itens importantes deixaram de ser listados pelo teto financeiro dos contratos, e para agravar a situação, no período de 2008 a 2012 a obra ficou paralisada face à mudança de gestores, que não manifestaram interesse na continuidade do empreendimento.
3.33.	A esse respeito, em 3/4/2019, memorando da Caixa/GigovTE, enviado à Gestão de Execução, Pagamentos e PCF, dá conta de que os contratos de repasse em questão estão com obras 100% concluídas, e que a solicitação de utilização de recursos oriundos de rendimentos financeiros feita pela Prefeitura, em 22/2/2019, não merece acolhida, por encontrar-se fora da data de vigência contratual, finda em 30/12/2018 (peça 138, p. 78-80) , conforme informação do Ministério da Cidadania (peça 138, p. 83) . 
Análise:
3.34.	Os documentos juntados pela Caixa não estão na ordem cronológica de apresentação, motivo pelo qual se localizam em diferentes locais e peças ora juntadas. 
3.35.	O que se tem, ao fim e ao cabo, é a execução orçamentária de recursos remanescentes do contrato de repasse, além de recursos de contrapartida municipal, para refazimento/continuação das obras de construção do estádio de futebol, no montante atualizado de R$ 134.787,25, valor esse R$ 13.539,21 superior ao saldo então remanescente do contrato, de R$ 121.248,04, diferença essa suportada a título de contrapartida pela Prefeitura de Curimatá. 
3.36.	Quanto ao valor de R$ 299.370,85, supostamente relativo à utilização de recursos do Tesouro Municipal para obras complementares, os quais estariam relacionados nas planilhas de serviços realizados, segundo informação da Caixa (peça 135) , a documentação juntada às peças 137-140 por aquela Empresa Pública não apresenta a execução financeira e física desses valores, mas tão somente a informação da Prefeitura (peça 140, p. 201-203) de que alguns itens seriam levados para uma planilha a ser futuramente suportada pelo orçamento municipal, por meio de uma nova licitação com recursos públicos e que contemplariam: 
"...itens de interesse em reforma por parte da Prefeitura, itens estes depreciados ao longo do período de obras paralisadas e os demais itens que foram retirados das planilhas orçamentárias através destes dois contrato (sic) . A exemplo, os itens Acesso ao Estádio, Banheiros públicos, Vestiários e Cabine de Rádio. Com esta licitação já em andamento e a futura licitação arcada através de recursos próprios da Prefeitura, a obra possuirá sua total funcionalidade" (peça 140, p. 201) . 
3.37.	Os contratos em questão são os de números 018.5465-14/2005 e 019.5560-83/2006, este último objeto destes autos. Os supostos serviços adicionais que envolvem esses contratos estão discriminados nas planilhas à peça 138, p. 176-200, no valor de R$ 299.370,85, não havendo discriminação do montante relativo exclusivamente ao contrato 019.5560-83/2006.
3.38.	Trata-se, portanto, de uma planilha de estimativa e não de execução orçamentária. 
3.39.	Portanto, o que se tem, de forma objetiva, é o ateste da Caixa da conclusão de 100%, do ponto de vista físico, das obras previstas para o Contrato 019.5560-83/2006, objeto desta tomada de contas especial. Entretanto, a própria Caixa Econômica Federal informa que a prestação de contas final da avença não foi enviada pela Prefeitura (peça 135) , o que impede o reconhecimento da boa e regular aplicação dos recursos públicos pelo TCU. 
3.40.	Entretanto, como o único responsável que restou arrolado nestas contas foi o Sr. José Arlindo da Silva Filho, não pode ele ser responsabilizado pelo não envio da prestação de contas final, visto que seu último ato como gestor ocorreu em 26/11/2011, e o referido Contrato de Repasse teve sua vigência sucessivamente prorrogada até 30/12/2018 (peça 138, p. 68, 73, 80 e 83) , já na nova gestão do Sr. Valdecir Rodrigues, prefeito responsável pela celebração da avença, em 2005.
3.41.	Além disso, não houve qualquer aplicação de recursos por parte do Sr. José Arlindo, visto que os valores permaneceram no caixa da Prefeitura e foram utilizados em 2017 pelo Sr. Valdecir Rodrigues, à exceção dos rendimentos financeiros, cuja utilização não foi autorizada pela Concedente. 
3.42.	Rememore-se que após o Sr. José Arlindo da Silva Filho, ainda figuraram como gestores municipais o Sr. Lailson Guerra Cruz e o Sr. Reidan Kleber Maia de Oliveira, que igualmente permaneceram inertes quanto à execução do contrato, e novamente o Sr. Valdecir Rodrigues de Albuquerque, que a ele deu continuidade, atraindo para si a responsabilidade pela prestação de contas final da avença.
3.43.	Desse modo, não se afigura razoável imputar débito integral ao ora recorrente, de uma obra considerada, do ponto de vista físico, como 100% concluída pela Caixa Econômica Federal, e cuja responsabilidade pela prestação de contas final não compete a esse gestor. Quando muito, seria reprovável a conduta do ex-alcaide ao não dar andamento ao ajuste, após o depósito, pela Caixa, em 15/12/2009, da terceira parcela no valor de R$ 32.880,42 (peça 12, p. 1, item 1.2.3) , após inspeção in loco realizada em 2/6/2009 (peça 1, p. 121-123) que atestou a regularidade da aplicação das duas parcelas anteriores, o que enseja a aplicação de penalidade de multa, com base no art. 58, III, da Lei Orgânica desta Corte. 
3.44.	Afigura-se desprovido de razoabilidade sustentar a manutenção de débito integral ao Sr. José Arlindo, diante da manifestação da Caixa sobre a conclusão do empreendimento no percentual de 100%, com plena funcionalidade, e com base em mera manifestação do Sr. Valdecir Rodrigues (peça 138, p. 81-82) , que requeria a utilização dos recursos de aplicação financeira (e não recursos do Tesouro Municipal) , para uma suposta complementação de serviços nos contratos em apreço, solicitação essa negada pelo Ministério da Cidadania e pela Caixa Econômica Federal. 
3.45.	Esta Corte tem jurisprudência assente no sentido de que a execução do objeto não é suficiente para comprovar a boa e regular aplicação dos recursos, é imprescindível que também se demonstre a sua funcionalidade em benefício da população alvo  (Acórdão 549/2018-TCU-1ª Turma, Min. Augusto Sherman) , o que foi apontado pela Caixa nestes autos. Além disso, é também entendimento do TCU que quando obra executada por meio de convênio, apesar de não concluída, puder ser aproveitada ao fim a que se destinava e a comunidade usufruir da sua funcionalidade, não se imputa débito no montante já dispendido, de modo a evitar enriquecimento sem causa da União (Acórdão 3459/2009-TCU-Segunda Câmara, Min. Marcos Bemquerer) . No caso vertente, a obra foi concluída do ponto de vista físico.  
3.46.	Reitera-se, não se está a propor o acolhimento das contas, até porque não foi apresentada a prestação de contas final, mas sim o afastamento do débito imputado ao recorrente, visto que não houve qualquer aplicação de recursos em sua curta gestão. Para o acolhimento das contas, é necessário não só o reconhecimento da execução física, mas também o estabelecimento do nexo financeiro, conforme ementas da jurisprudência sistematizada do TCU:
'A comprovação da boa e regular aplicação de recursos públicos transferidos mediante convênio e outros instrumentos congêneres evidencia-se mediante a execução física e a execução financeira da avença, acompanhada do nexo de causalidade entre uma e outra'. (Acórdão 597/2019-TCU-Segunda Câmara, Min. Marcos Bemquerer) 
'A comprovação da execução do objeto deve ser acompanhada da demonstração de compatibilidade entre os recursos públicos envolvidos e os gastos efetuados. A presunção de legitimidade do ato administrativo que atesta os gastos é afastada diante da ausência do conjunto probatório das despesas exigido por lei'. (Acórdão 1276/2015-TCU-Plenário, Min. José Múcio Monteiro) 
'A ausência do extrato da conta bancária específica do convênio impede o estabelecimento do nexo de causalidade entre os recursos repassados e a execução do objeto'. (Acórdão 774/2012-TCU-Primeira Câmara, Min. Weder de Oliveira) 
3.47.	Nesse passo, tratando-se, na hipótese ora proposta, de multa e não débito, imperioso analisar o exame da responsabilidade subjetiva do Sr. José Arlindo da Silva Filho à luz da Lei de Introdução às Normas do Direito Brasileiro, em seu artigo 22:
Art. 22. Na interpretação de normas sobre gestão pública, serão considerados os obstáculos e as dificuldades reais do gestor e as exigências das políticas públicas a seu cargo, sem prejuízo dos direitos dos administrados. (Regulamento) 
§ 1º Em decisão sobre regularidade de conduta ou validade de ato, contrato, ajuste, processo ou norma administrativa, serão consideradas as circunstâncias práticas que houverem imposto, limitado ou condicionado a ação do agente. (Incluído pela Lei nº 13.655, de 2018) 
§ 2º Na aplicação de sanções, serão consideradas a natureza e a gravidade da infração cometida, os danos que dela provierem para a administração pública, as circunstâncias agravantes ou atenuantes e os antecedentes do agente. (Incluído pela Lei nº 13.655, de 2018) 
§ 3º As sanções aplicadas ao agente serão levadas em conta na dosimetria das demais sanções de mesma natureza e relativas ao mesmo fato. (...) 
3.48.	As circunstâncias práticas do caso que poderão sopesar a dosimetria da multa envolvem o curto período de responsabilidade de gestão do recorrente perante o contrato (15/12/2009 a 11/8/2010 e 18/8/2011 a 26/11/2011) , o pedido de alterações no plano de trabalho, diante da impossibilidade de conclusão dos serviços com os recursos disponíveis à época (peça 104, p. 7-8) , a efetiva utilização do equipamento pela população local até o ano de 2013, e a continuidade da paralisação dos serviços pelos gestores subsequentes, com a retomada das obras somente no ano de 2017, mais de dez anos após o início dos trabalhos. 
3.49.	Diante do exposto, propugna-se pela manutenção da proposta de mérito anteriormente alvitrada (peça 118) , no sentido do acolhimento do presente recurso de revisão, para dar-lhe provimento parcial e excluir o débito imputado ao Sr. José Arlindo da Silva Filho, com a  manutenção da multa, agora com base no art. 58, III, da Lei 8.443/1992, em razão de ato de gestão antieconômico, derivado da paralisação, sem justificativa plausível, das obras objeto do Contrato de Repasse 019556083/2006 (Siafi 574273) , durante o período de responsabilidade de sua gestão, de 15/12/2009 e 11/8/2010,  e de 18/8/2011 a 26/11/2011.
CONCLUSÃO
4.	
4.1.	Das análises anteriores, conclui-se que:
a) a Caixa atestou a realização de 100% do objeto do Contrato de Repasse 019556083/2006 (Siafi 574273) ;
b) não há evidências de que o Município aportou recursos próprios no valor de R$ 299.370,85 na complementação/refazimento de serviços objeto do contrato de repasse, além dos recursos remanescentes da avença e da contrapartida municipal, não tendo havido tampouco aportes adicionais pela União;
c) a responsabilidade pela omissão na prestação de contas final não pode ser imputada ao Sr. José Arlindo da Silva Filho, cabendo ao Tribunal analisar a conveniência e oportunidade do chamamento de outros responsáveis aos autos ou em processo apartado;
d) inexistem elementos que justifiquem a manutenção do débito integral imputado ao Sr. José Arlindo da Silva Filho, em virtude da existência de parcela útil derivada do empreendimento construído, da paralisação dos serviços pelos gestores subsequentes e da continuidade das obras no local pelo Sr. Valdecir Rodrigues, o que enseja o afastamento do débito imputado e a manutenção da irregularidade das contas do recorrente, com a aplicação de multa do art. 58, III, da Lei Orgânica do TCU.
PROPOSTA DE ENCAMINHAMENTO
5.	
5.1.	Ante o exposto, submete-se à consideração superior a presente análise do recurso de revisão interposto contra o Acórdão 2659/2014-TCU-Plenário, propondo-se, com fundamento no art. 35 da Lei 8.443/1992:
a) conhecer do recurso e, no mérito, dar-lhe provimento parcial, para afastar o débito imputado ao recorrente, tornando sem efeito os itens 9.3 e 9.4 do Acórdão recorrido, mantendo-se o julgamento pela irregularidade das contas, e aplicando-lhe a multa do art. 58, III, da Lei Orgânica do TCU;
b) no que respeita à omissão de prestar contas e da pendência relativa ao nexo financeiro, verificar a conveniência e oportunidade da citação de outros responsáveis nestes autos ou em processo apartado;
c) dar ciência desta deliberação ao responsável, à Procuradoria da República no Estado do Piauí e demais órgãos e interessados cientificados do Acórdão recorrido".
2.	       O Ministério Público junto ao TCU divergiu parcialmente da proposta técnica, em parecer (peça 145) lavrado nos seguintes termos:
"Trata-se de recurso de revisão interposto por José Arlindo da Silva Filho, ex-prefeito de Curimatá/PI, contra o Acórdão 4941/2016-TCU-Segunda Câmara, por meio do qual o Tribunal julgou tomada de contas especial na qual o responsável foi condenado pela não aprovação da prestação de contas do Contrato de Repasse 195.560-83/2006 (Construção de Estádio de Futebol) , firmado com o Ministério do Esporte (peça 36) , abaixo reproduzido:
'9.2. rejeitar as alegações de defesa apresentadas pelo sr. José Arlindo da Silva Filho; 
9.3. julgar irregulares as contas do sr. José Arlindo da Silva Filho, com fundamento nos arts. 1º, inciso I, 16, inciso III, alíneas 'b' e 'c', e 19, caput, da Lei nº 8.443, de 1992, para condená-lo ao pagamento das quantias a seguir especificadas, atualizadas monetariamente e acrescidas de juros de mora, calculados desde as datas indicadas até o efetivo recolhimento, fixando-lhe o prazo de 15 (quinze) dias, a contar das notificações, para que comprove, perante o Tribunal, o recolhimento da referida importância aos cofres do Tesouro Nacional, nos termos do art. 23, inciso III, alínea 'a', da citada lei c/c o art. 214, inciso III, alínea 'a', do Regimento Interno do TCU (RITCU) : 
	VALOR ORIGINAL (R$) 
	DATA DA OCORRÊNCIA 

	125.000,00 
	21/12/2007 

	88.953,47 
	19/3/2008 

9.4. aplicar ao sr. José Arlindo da Silva Filho a multa prevista no art. 57 da Lei nº 8.443, de 1992, no valor de R$ 100.000,00 (cem mil reais) , fixando-lhe o prazo de 15 (quinze) dias, a contar da notificação, para que comprove, perante o Tribunal, o recolhimento da referida quantia aos cofres do Tesouro Nacional, atualizada monetariamente, na forma da legislação em vigor;'
Preliminarmente ao exame de mérito do recurso de revisão, o Ministério Público de Contas da União, propôs a Vossa Excelência que restituísse os autos à Secretaria de Recursos para diligência com vistas a confirmar junto a Caixa Econômica Federal (Caixa) se houve de fato o integral aproveitamento da parcela da obra custeada com recursos federais desbloqueados entre 2007 e 2008, no montante de R$ 213.953,47, uma vez que a obra ficou paralisada por longo período (peça 129) . Ato contínuo ao deferimento da proposta do MP de Contas (peça 130) , a diligência foi encaminhada à Caixa, cuja resposta foi analisada pela unidade técnica do TCU que concluiu e propôs (peça 142, p.11-12) :
'a) a Caixa atestou a realização de 100% do objeto do Contrato de Repasse 019556083/2006 (Siafi 574273) ;
b) não há evidências de que o município aportou recursos próprios no valor de R$ 299.370,85 na complementação/refazimento de serviços objeto do contrato de repasse, além dos recursos remanescentes da avença e da contrapartida municipal, não tendo havido tampouco aportes adicionais pela União;
c) a responsabilidade pela omissão na prestação de contas final não pode ser imputada ao sr. José Arlindo da Silva Filho, cabendo ao Tribunal analisar a conveniência e oportunidade do chamamento de outros responsáveis aos autos ou em processo apartado;
d) inexistem elementos que justifiquem a manutenção do débito integral imputado ao sr. José Arlindo da Silva Filho, em virtude da existência de parcela útil derivada do empreendimento construído, da paralisação dos serviços pelos gestores subsequentes e da continuidade das obras no local pelo sr. Valdecir Rodrigues, o que enseja o afastamento do débito imputado e a manutenção da irregularidade das contas do recorrente, com a aplicação de multa do art. 58, III, da Lei Orgânica do TCU.
PROPOSTA DE ENCAMINHAMENTO
5.1.	Ante o exposto, submete-se à consideração superior a presente análise do recurso de revisão interposto contra o Acórdão 2659/2014-TCU-Plenário, propondo-se, com fundamento no art. 35 da Lei 8.443/1992:
a) conhecer do recurso e, no mérito, dar-lhe provimento parcial, para afastar o débito imputado ao recorrente, tornando sem efeito os itens 9.3 e 9.4 do Acórdão recorrido, mantendo-se o julgamento pela irregularidade das contas, e aplicando-lhe a multa do art. 58, III, da Lei Orgânica do TCU;
b) no que respeita à omissão de prestar contas e da pendência relativa ao nexo financeiro, verificar a conveniência e oportunidade da citação de outros responsáveis nestes autos ou em processo apartado;
c) dar ciência desta deliberação ao responsável, à Procuradoria da República no Estado do Piauí e demais órgãos e interessados cientificados do Acórdão recorrido." (grifou-se) 
II
O Ministério Público de Contas da União concorda parcialmente com a proposta de encaminhamento apresentada pela Serur, com a exceção do item 'b' supracitado. A unidade técnica demonstrou que houve superveniência de documentos novos com eficácia sobre a prova produzida, nos termos do art. 35, inciso III da Lei 8.443 de 1992. Ademais, ficou comprovado, nos presentes autos, a existência de parcela útil da obra, ou seja, que a sociedade está fruindo dos recursos públicos aplicados, apesar da falha do gestor à época. 
Registre-se, entre outras informações colhidas da internet[footnoteRef:2], ao menos, 3 (três) documentos no processo que comprovam a conclusão e a funcionalidade do empreendimento: [2:  Disponível em . Acesso em 28/1/2020.] 
	Tipo de documento
	Destaque / Observação
	Peça
	Data

	Extrato de consulta do Contrato de Repasse
	'O Construtor já tinha deixado a obra há algum tempo. Conforme informação da empresa de engenharia vistoriadora, a obra já possui funcionalidade, pois o campo pode ser utilizado no período diurno. Assim, o valor correspondente aos serviços glosados devem ser devolvidos ao erário.'
	Peça 140, p.30-302
	17/2/2018

	Autorização de Desbloqueio e Informações sobre Prestação de Contas Parcial (Caixa) 
	'Obra concluída com glosa'
	Peça 138, p.68-69
	19/12/2018

	E-mail de gestores da Caixa
	;1. Em atendimento à solicitação abaixo, informamos que os CR 185.465-14/2005 e 195.560-83/2006 pactuado com a prefeitura Municipal de Curimatá estão com obras 100% concluídas'
	Peça 138, p.78
	3/4/2019

Comprovou-se que o gestor não pode ser responsabilizado pelo débito integral decorrente da não conclusão do objeto do Contrato de Repasse 195.560-83/2006, visto que seu último ato como gestor ocorreu em 26/11/2011, e o referido Contrato de Repasse teve sua vigência sucessivamente prorrogada até 30/12/2018 (peça 138, p. 68, 73, 80 e 83) , ou seja, alcançou gestões municipais posteriores. A unidade técnica do TCU atestou que não houve qualquer aplicação de recursos por parte do ex-prefeito, e os valores permaneceram no caixa da Prefeitura até 2017 para uso em gestões sucessoras. 
Mesmo assim, como destacou a Serur em sua instrução (peça 142, p.9) , persiste a reprovabilidade da conduta do ex-prefeito ao não dar andamento ao ajuste, após a inspeção in loco realizada em 29/9/2009 (peça 1, p. 121-123) e o depósito, pela Caixa, em 15/12/2009, da terceira parcela no valor de R$ 32.880,42 (peça 12, p. 2) , que atestou a regularidade da aplicação das duas parcelas anteriores. 
Persiste, portanto, a desídia do gestor da época, fundamentando, assim, a reprovação de suas contas com base no art. 16, inciso, III, alínea "b" da Lei 8.443 de 1992 e a aplicação da multa, com fundamento no art. 58, inciso III da mesma Lei. Todavia, não é possível quantificar dano decorrente dessa falha, seja por conta do tempo em que ocorreram os fatos (mais de 10 anos) , seja porque a obra foi concluída em gestões posteriores.
Especificamente sobre a proposta de encaminhamento da Serur de se verificar a conveniência e oportunidade da citação de outros responsáveis nestes autos ou em processo apartado, o MP de Contas discorda desse encaminhamento e endossa o argumento extraído do voto condutor do acórdão condenatório que julgou irregulares as contas do sr. José Arlindo da Silva Filho (Acórdão 4941/2016-TCU-Segunda Câmara - peça 37) :
'9. Já no que diz respeito à possibilidade de responsabilização dos prefeitos antecessores e do prefeito sucessor, também acompanho a proposta da Secex/PI, endossada pelo Parquet especial, no sentido de excluir as suas responsabilidades no presente feito, não só porque o prefeito sucessor, de forma diligente, adotou as medidas administrativas e judiciais cabíveis com vistas à reparação do dano por parte do sr. José Arlindo da Silva Filho, mas também porque não houve impugnação de quaisquer atos de gestão praticados pelos prefeitos antecessores.'
III
Ante o exposto, o Ministério Público de Contas manifesta-se parcialmente de acordo com a proposta de mérito apresentada pela Serur e apresenta proposta no sentido de:
a) conhecer do recurso de revisão interposto por José Arlindo da Silva Filho, por atender aos requisitos de admissibilidade dispostos no art. 35 da Lei 8.443 de 1992 para, no mérito, dar-lhe provimento parcial;
b) tornar insubsistentes os subitens 9.3 e 9.4 do Acórdão 4.941/2016-TCU-2ªCâmara, mantendo-se o julgamento pela irregularidade das contas e a multa ao responsável, alterando-se, respectivamente, o fundamento legal para o art. 16, inciso, III, alínea 'b' da Lei 8.443 de 1992 c/c o art. 58, inciso III, da Lei nº 8.443, de 1992;
c) autorizar, desde já, com amparo no art. 26 da Lei nº 8.443, de 1992, e no art. 217 do RITCU, o parcelamento das dívidas constantes deste Acórdão em até 36 (trinta e seis) prestações mensais e sucessivas, caso requerido, esclarecendo ao responsável que a falta de pagamento de qualquer parcela importará no vencimento antecipado do saldo devedor (art. 217, § 2º, do RITCU) ; 
d) enviar cópia deste Acórdão, bem como do Relatório e do Voto que o fundamenta, aos responsáveis do processo."
É o Relatório.

Francisco Nunes de Brito Filho (OAB 2975/MA, representando José Arlindo da Silva Filho.

Procurador Júlio Marcelo de Oliveira.

TOMADA DE CONTAS ESPECIAL. CONTRATO DE REPASSE. CONSTRUC¿A¿O DE UMA PRAC¿A DE ESPORTES NO MUNICI¿PIO DE CURIMATA¿/PI. EXECUC¿A¿O APENAS PARCIAL DO OBJETO PREVISTO NO PLANO DE TRABALHO. IMPRESTABILIDADE DOS SERVIC¿OS EXECUTADOS. DANO AO ERA¿RIO. CITAC¿A¿O. REJEIC¿A¿O DAS ALEGAC¿O¿ES DE DEFESA. CONTAS IRREGULARES. DE¿BITO. MULTA. RECURSO DE RECONSIDERAÇÃO. CONHECIMENTO E NEGATIVA DE PROVIMENTO. RECURSO DE REVISÃO. CONHECIMENTO. DEMONSTRAÇÃO DE EXECUÇÃO INTEGRAL DO OBJETO E DE QUE O EQUIPAMENTO SE ENCONTRA DISPONÍVEL PARA USO PELA MUNICIPALIDADE. DESCONSTITUIÇÃO DO DÉBITO. PROVIMENTO. INSUBSISTÊNCIA DO ACÓRDÃO RECORRIDO. CONTAS REGULARES COM RESSALVA. QUITAÇÃO.

TOMADA DE CONTAS ESPECIAL (TCE)

Secretaria de Recursos (SERUR).

Trago ao Colegiado recurso de revisão interposto por José Arlindo da Silva Filho, ex-prefeito de Curimatá/PI, contra o Acórdão 4941/2016-TCU-Segunda Câmara, relator Ministro André Luís de Carvalho, por meio do qual o Tribunal julgou irregulares as contas do responsável, em sede tomada de contas especial, e o condenou em débito e multa proporcional ao dano, em virtude da não conclusão do objeto do Contrato de Repasse 195.560-83/2006, firmado com o Ministério do Esporte, que se destinava à construção da segunda etapa de uma praça de esportes no município.
2.	Referida deliberação condenatória foi confirmado pelo Tribunal, em sede de recurso de reconsideração, pelo Acórdão 8917/2017-TCU-Segunda Câmara, de relatoria da Ministra Ana Arraes, que conheceu do recurso do responsável e negou-lhe provimento.
3.	Desta feita, o Sr. José Arlindo da Silva alega que não incorreu em omissão e que o objeto conveniado não se mostrava inservível, essencialmente nos seguintes termos:
"No contexto, os fatos imputados ao Jose¿ Arlindo da Silva Filho, se referem aos supostos fatos omissivos, sob alegação de não ter dado continuidade as obras, apesar de que o mesmo havia requerido a modificação do plano de trabalho para adequação de alguns ajustes e não foi possível, em tempo hábil, obter as devidas autorizações, conforme já ressaltado acima. 
De plano, a condenação imposta ao autor da presente revisão, demonstra uma contradição na atuação do fiscal responsável pelo laudo emitido em desfavor do recorrente, uma vez que se ha¿ mais de 05 (cinco) anos, data do laudo, as obras ate¿ aquele momento, eram inservíveis, como e¿ possível depois de mais de 05 (cinco) anos dar continuidade a execução do convênio, após a Caixa Econômica Federal admitir a necessidade dos ajustes solicitados pelo ex-gestor que foi condenado a devolver todos os valores repassados pela Caixa Econômica Federal. 
O cenário atual demonstra que o ex-gestor Jose¿ Arlindo da Silva Filho, NA¿O PODERIA E NEM PODERA¿ SUPORTAR O O¿NUS DE DEVOLVER MAIS DE R$ 5000.000,00 (quinhentos mil reais) , a titulo de prática omissiva, ou seja, por não ter utilizado o valor correspondente a TERCEIRA PARCELA do repasse e concluído o objeto pactuado pelo Município de Curimatá com a Caixa Econômica Federal."
4.	Em uma primeira instrução técnica de mérito (peça 118) a unidade técnica especializada concluiu, "não haver elementos que justifiquem a manutenção do débito integral imputado ao Sr. Jose¿ Arlindo da Silva Filho, em virtude da indicação da existência de parcela útil derivada do empreendimento construído com recursos do Contrato de Repasse 019556083/2006, e da continuidade das obras no local, o que enseja o afastamento do débito imputado e a manutenção da irregularidade das contas do recorrente, com a aplicação de multa do art. 58, III, da Lei Orgânica do TCU, concedendo-se, excepcionalmente, efeito suspensivo ao presente recurso". 
5.	Entretanto, o Ministério Público junto ao TCU, em pronunciamento regimental (peça 129) , sugeriu ao Relator, preliminarmente ao exame de mérito, a realização de diligência para verificação do efetivo aproveitamento da obra objeto do contrato de repasse, verbis:
"Preliminarmente ao exame de mérito do recurso de revisão, o Ministério Público de Contas considera ser necessária a realização de diligência, para que se possa confirmar, junto a¿ Caixa Econômica Federal, se houve, de fato, o integral aproveitamento da parcela da obra custeada com os recursos federais desbloqueados em 2007 e 2008, no montante de R$ 213.953,47. 
Isso porque, apesar de constar do site da Caixa Econômica Federal que as obras da 1a e da 2a etapas da praça de esportes, financiadas, respectivamente, com recursos do Contrato de Repasse 185.465- 14/2005 e do Contrato de Repasse 195.560-83/2006, estão concluídas, com a última medição realizada em 3/12/2018 (peças 125 e 128) , e¿ necessário saber quais serviços já¿ pagos tiveram que ser refeitos ou recuperados para compensar a deterioração decorrente da longa paralisação da obra e com quais recursos tais serviços foram executados. 
Com efeito, para que seja afastado o débito imputado ao responsável, não basta a comprovação de que a obra foi posteriormente concluída, mas e¿ preciso também que fique comprovado que a parcela anteriormente executada e custeada com recursos federais foi integralmente aproveitada. Sem tal comprovação, não se poderá¿ descaracterizar, a princípio, a ocorrência de desperdício de recursos federais. 
 6.	Naquela ocasião, acolhendo a proposta do Ministério Público junto ao TCU (MPjTCU) , restituí os autos à unidade instrutiva para adoção da providência sugerida e, posteriormente, a Secretaria de Recursos (Serur) , em nova instrução de mérito (peças 142/143) , concluiu no seguinte sentido:
"a) a Caixa atestou a realização de 100% do objeto do Contrato de Repasse 019556083/2006 (Siafi 574273) ;
b) não há evidências de que o Município aportou recursos próprios no valor de R$ 299.370,85 na complementação/refazimento de serviços objeto do contrato de repasse, além dos recursos remanescentes da avença e da contrapartida municipal, não tendo havido tampouco aportes adicionais pela União;
c) a responsabilidade pela omissão na prestação de contas final não pode ser imputada ao Sr. José Arlindo da Silva Filho, cabendo ao Tribunal analisar a conveniência e oportunidade do chamamento de outros responsáveis aos autos ou em processo apartado;
d) inexistem elementos que justifiquem a manutenção do débito integral imputado ao Sr. José Arlindo da Silva Filho, em virtude da existência de parcela útil derivada do empreendimento construído, da paralisação dos serviços pelos gestores subsequentes e da continuidade das obras no local pelo Sr. Valdecir Rodrigues, o que enseja o afastamento do débito imputado e a manutenção da irregularidade das contas do recorrente, com a aplicação de multa do art. 58, III, da Lei Orgânica do TCU
7.	Consequentemente, aquela unidade técnica apresentou proposta de encaminhamento no sentido de dar provimento parcial ao recurso de revisão, para excluir o débito que fora imputado ao recorrente, entretanto, mantendo a irregularidade das contas e multa imputada, apenas corrigindo a fundamentação legal desta última para o art. 58, inciso III, da Lei 8443/1992.
8.	Desta feita, o MPTCU concordou, na essência com a proposta de mérito, divergindo, entretanto, em relação à proposição acessória de se verificar a conveniência e oportunidade da citação de outros responsáveis nestes autos ou em processo apartado, bem como ajustando a fundamentação legal para o julgamento pela irregularidade, que passaria a ser art. 16, inciso III, alínea "b", da Lei Orgânica do TCU.
9.	Feita essa breve contextualização, passo a decidir.
10.	Inicialmente, ratifico despacho de admissibilidade que proferi nos autos (peça 108) conhecendo do presente recurso de revisão sem a atribuição de efeito suspensivo, entretanto, posteriormente, em novo despacho à peça 122, alterado para, excepcionalmente, conceder efeito suspensivo, ante as razões aduzidas pela unidade técnica, ao examinar requerimento do recorrente nesse sentido.
11.	No mérito, acolho e incorporo como razões de decidir o exame da unidade técnica e do Ministério Público junto ao TCU, no seu aspecto substancial e que foram convergentes, no sentido de excluir o débito que fora imputado ao recorrente, entretanto, peço vênias para divergir da proposição de  manutenção do julgamento das contas pela irregularidade e da multa que lhe fora imputada, alterando-se a fundamentação legal do julgamento das contas para art. 16, inciso III, alínea "b" e da multa para art. 58, inciso III, ambos da Lei 8.443/1992, por entender que o feito comporta deslinde diverso.
12.	Com efeito, verifico que os elementos adicionados aos autos a partir dessa fase recursal demonstram que, efetivamente, o objeto conveniado foi concluído e encontra-se apto ao atendimento da finalidade a que proposta, qual seja a de servir à coletividade do município, conforme deixa claro a abordagem do Ministério Público junto ao TCU na  sua última intervenção nos autos:
"O Ministério Público de Contas da União concorda parcialmente com a proposta de encaminhamento apresentada pela Serur, com a exceção do item 'b' supracitado. A unidade técnica demonstrou que houve superveniência de documentos novos com eficácia sobre a prova produzida, nos termos do art. 35, inciso III da Lei 8.443 de 1992. Ademais, ficou comprovado, nos presentes autos, a existência de parcela útil da obra, ou seja, que a sociedade está fruindo dos recursos públicos aplicados, apesar da falha do gestor à época. 
Registre-se, entre outras informações colhidas da internet, ao menos, 3 (três) documentos no processo que comprovam a conclusão e a funcionalidade do empreendimento:
	Tipo de documento
	Destaque / Observação
	Peça
	Data

	Extrato de consulta do Contrato de Repasse
	'O Construtor já tinha deixado a obra há algum tempo. Conforme informação da empresa de engenharia vistoriadora, a obra já possui funcionalidade, pois o campo pode ser utilizado no período diurno. Assim, o valor correspondente aos serviços glosados devem ser devolvidos ao erário.'
	Peça 140, p.30-302
	17/2/2018

	Autorização de Desbloqueio e Informações sobre Prestação de Contas Parcial (Caixa) 
	'Obra concluída com glosa'
	Peça 138, p.68-69
	19/12/2018

	E-mail de gestores da Caixa
	1. Em atendimento à solicitação abaixo, informamos que os CR 185.465-14/2005 e 195.560-83/2006 pactuado com a prefeitura Municipal de Curimatá estão com obras 100% concluídas'
	Peça 138, p.78
	3/4/2019

Comprovou-se que o gestor não pode ser responsabilizado pelo débito integral decorrente da não conclusão do objeto do Contrato de Repasse 195.560-83/2006, visto que seu último ato como gestor ocorreu em 26/11/2011, e o referido Contrato de Repasse teve sua vigência sucessivamente prorrogada até 30/12/2018 (peça 138, p. 68, 73, 80 e 83) , ou seja, alcançou gestões municipais posteriores. A unidade técnica do TCU atestou que não houve qualquer aplicação de recursos por parte do ex-prefeito, e os valores permaneceram no caixa da Prefeitura até 2017 para uso em gestões sucessoras.¿
13.	E o exame da unidade instrutiva já havia concluído no mesmo sentido, conforme explicito no parágrafo 4o deste voto e que também afirma a integral execução do objeto:
"3.43.	Desse modo, não se afigura razoável imputar débito integral ao ora recorrente, de uma obra considerada, do ponto de vista físico, como 100% concluída pela Caixa Econômica Federal, e cuja responsabilidade pela prestação de contas final não compete a esse gestor. Quando muito, seria reprovável a conduta do ex-alcaide ao não dar andamento ao ajuste, após o depósito, pela Caixa, em 15/12/2009, da terceira parcela no valor de R$ 32.880,42 (peça 12, p. 1, item 1.2.3) , após inspeção in loco realizada em 2/6/2009 (peça 1, p. 121-123) que atestou a regularidade da aplicação das duas parcelas anteriores, o que enseja a aplicação de penalidade de multa, com base no art. 58, III, da Lei Orgânica desta Corte."
14. 	Ademais, ainda conforme os pareceres precedentes, considero que o recorrente foi omisso ao não dar continuidade à obra objeto do convênio durante o período em que esteve à frente da Prefeitura, não obstante a Caixa Econômica tenha prorrogado o prazo e disponibilizado os recursos referentes à terceira parcela, no período de sua gestão.
15.	Entretanto, verifico que, no contexto em que ocorreu, tal omissão não ostenta gravidade bastante para configurar substrato factual suficiente para a reprovação das contas do responsável e a manutenção da multa aplicada, conforme sugere a unidade técnica, complementada pelo Ministério Público junto ao TCU, mas deve ser considerada como ressalva às presentes contas, conforme argumentação a seguir delineada.
16.	Confesso que numa primeira leitura dos autos, inclinei-me pelo encaminhamento proposto nos pareceres precedentes, entretanto, ao examinar os elementos neles constantes, notadamente para considerar a dosimetria da nova multa a ser imputada (eis que o valor imputado não mais se adequava à nova situação de fato) , desta feita com fundamento no art. 58, inciso III, da Lei Orgânica do TCU, identifiquei elementos que considero fortes atenuantes na conduta do recorrente, bem como circunstâncias fáticas a minimizar a gravidade de sua conduta omissiva.
17.	Em primeiro lugar, conforme, inclusive, aponta a instrução técnica, as circunstâncias práticas do caso, especialmente o fato de a terceira parcela ter sido disponibilizada na gestão do recorrente, sem que tenha sido sacada, mas, ao contrário, mantida na conta do convênio da prefeitura, bem como a atuação pontual do então prefeito, com pedido de alteração do plano de trabalho diante da impossibilidade de conclusão dos serviços com os recursos disponíveis, frente ao curto período da gestão em relação ao período do contrato de repasse, verbis:
¿3.15.	Ressalte-se que, embora a terceira parcela, no valor de R$ 32.880,42, tenha sido desbloqueada durante a gestão do Sr. José Arlindo, a mesma não foi sacada, permanecendo depositada na conta de convênio da Prefeitura (peça 137, p. 190, item 1.3.1) .
	(...) 
"3.48 As circunstâncias práticas do caso que poderão sopesar a dosimetria da multa envolvem o curto período de responsabilidade de gestão do recorrente perante o contrato (15/12/2009 a 11/8/2010 e 18/8/2011 a 26/11/2011) , o pedido de alterações no plano de trabalho, diante da impossibilidade de conclusão dos serviços com os recursos disponíveis à época (peça 104, p. 7-8) , a efetiva utilização do equipamento pela população local até o ano de 2013, e a continuidade da paralisação dos serviços pelos gestores subsequentes, com a retomada das obras somente no ano de 2017, mais de dez anos após o início dos trabalhos".
18.	Ademais, tal circunstância já fora textualmente afirmada pela Unidade Técnica em sua instrução de mérito original (peça 32) :
¿Saliente-se que foi na gestão do aludido responsa¿vel que houve a reformulac¿a¿o do plano de trabalho do contrato de repasse (pec¿a 1, pp. 59/67) , aumentando-se o valor da contrapartida e o valor total da obra. Tambe¿m foi nessa gesta¿o que ocorreu o desbloqueio da 3a parcela dos recursos federais, a qual permaneceu, sem utilizac¿a¿o, na conta especi¿fica do ajuste¿. 
19.	Vale dizer, a omissão que fundamentou o julgamento foi focada na não continuidade das obras, entretanto, deixou de considerar as ações gerenciais adotadas pelo gestor para a manutenção e continuidade da execução do contrato de repasse, como se verifica pelas providências relativas à reformulação do plano de trabalho e alteração do valor da contrapartida.
20.	Em segundo lugar, ante os apontamentos da análise técnica ao indicar como atenuantes as circunstâncias práticas  do caso, e para dar concretude  ao que determina explicitamente o art. 22 (caput e parágrafo primeiro) da Nova Lei de Introdução ao Direito Brasileiro, busquei nos autos elementos que eventualmente poderiam ter limitado ou condicionado a atuação do recorrente, conforme alegou, bem como eventuais obstáculos e dificuldades reais enfrentadas,  e identifiquei nas alegações de defesa do responsável (peça 29) , em sede resposta à citação,  elementos que demonstram uma situação atípica no município, no período de execução do Contrato de Repasse em discussão:
"No caso em tela, durante a vigência do convênio no mencionado período deve ser atribuída responsabilidade ao respectivo ex-gestor somente nos atos praticados de execução entre 07/02/2009 a 26/05/10, 12/06/10 a 19/08/10 e no último período de 28/08/11 a 31/11/11, datas nas quais, exerceu o mandado eletivo de prefeito referente a Legislatura de 01/01/2009 a 31/12/2012, sendo alternados o mandato eletivo entre o Vice- Prefeito, Presidente da Câmara Municipal e pelo Prefeito eleito para o pleito suplementar."  (ênfase acrescida) 
21.	Ainda nesse sentido, recolho dos autos informações dando conta da situação de excepcionalidade política vivida pelo Município de Curimatá, enquanto vigente o contrato de repasse em discussão. Informa o Sr. Valdeci (peça 1, fls. 1516) , um dos responsáveis que atuaram como prefeito naquela ocasião:
"Em atenc¿a¿o ao Oficio n 1145/2012/CAIXA, encaminho a Vossa Senhoria co¿pia de notícia do TSE, onde registra a cassac¿a¿o do nosso mandato em 31/03/2008, e Notificac¿a¿o do Excelenti¿ssimo Senhor Doutor RAFAEL MENDES PALLUDO, Juiz da 51a Zona Eleitoral, datado de 16 de junho de 2008, quando fomos afastados em definitivo do Poder Executivo Municipal, por decisa¿o da Justic¿a Eleitoral. 
Até a data de 17.06.2008, onde desempenhamos o nosso mandato, as medic¿o¿es de servic¿os flui¿ram normalmente, tendo sido paralisadas nas gesto¿es sucessivas da Prefeita eleita atrave¿s de eleic¿a¿o indireta realizada pela Ca¿mara Municipal de Curimatá-PI, a Senhora FLORENICE JACOBINA  BRITO, que teve o seu mandato de 18.07.2008 a 31.12.2008. 
Do prefeito eleito JOSE¿ ARLINDO DA SILVA FILHO que teve o mandato de 01.01.2009 a 11.08.2010 do vice-prefeito Senhor LAILSON GUERRA CRUZ no peri¿odo de 13.08.2010 a 17.08.2011; o senhor JOSE¿ ARLINDO DA SILVA FILHO, atrave¿s de decisa¿o judicial retorna ao cargo em 18.08.2011 e fica ate¿ 26.11.2011; e do Prefeito atual eleito pela Ca¿mara Municipal via indireta o Sr. REIDAN KLEBERMAIA DE OLIVEIRA, mandato a partir de 27.11.2011 ate¿ 31.12.2012.
22.	Com efeito, consta dos autos documento de Notificação s/n do Tribunal Regional do Piauí, de 16/06/2008 (peça 1, fls. 12) :
¿Reiterando o Ofício s/n /2008, datado de 13 de junho de 2008, que determinou o imediato cumprimento do Acordão do TSE no 27.104, NOTIFICAMOS Vossa Excelência para tomar as medidas legais, em razão da vacância dos cargos de prefeito e vice-prefeito desse Municipio:1 - Convocar Sessa¿o, com a finalidade da Ca¿mara Municipal dar posse a¿ presidenta desta Casa no cargo de Prefeito do Munici¿pio de Curimata¿;  
'Mandado de scguranc¿a contra aco¿rda¿o de TRE e ato de juiz eleitoral. Eleic¿a¿o 2000. Prejudicado.' NE. Alegac¿o¿es de que procedente a ac¿a¿o de impugnação de mandato eletivo, cassados os mandatos do Prefeito e vice-prefeito, A CHEFIA no PODER EXECUTIVO DEVERlA SER EXERCIDA PELO PRESIDENTE DA CÂMARA MUNICIPAL ATE¿ A REALIZACA¿O DE NOVA ELEICA¿O E NA¿O SEREM DIPLOMADOS OS SEGUNDOS COLOCADOS. Inaplicabilidade ao caso dos arts. 81, da Constituição Federal (Ac. N. 3168, de 19.8.2004, rel. Min. Peçanha Martins) .
2- Após tomar posse como Prefeita, Vossa Excelência deverá REALIZAR ELEIÇÕES DE FORMA INDIRETA, para o cargo de Prefeito do Município de Curimatá, nos termos do art. 81, @1º, da Constituição Federal."
23.	Em terceiro lugar, ainda sobre o mérito do recurso, além dos elementos acima mencionados, verifico que o substrato factual para a condenação do recorrente não subsiste, uma vez que o mesmo teve suas contas julgadas irregulares em virtude de omissão que teria resultado em dano ao erário; entretanto, como demonstrado nos autos, tal resultado não ocorreu, visto que o débito originalmente imputado restou descaracterizado, ante a posterior conclusão da obra, bem como ratificado o uso social do equipamento, o que reforça meu entendimento de  que aquela omissão não ostenta gravidade suficiente para determinar a irregularidade das contas e consequente imputação de multa.
24.	Com efeito, o recorrente foi originalmente condenado pela irregularidade configurada, no acórdão recorrido, nos seguintes termos: "não conclusão do objeto do contrato de repasse, o que resultou em uma obra inacabada e deteriorada e sem proveito para a população, acarretando desperdício de recursos públicos", vide conteúdo do sumário:
"SUMA¿RIO: TOMADA DE CONTAS ESPECIAL. CONTRATO DE REPASSE. CONSTRUC¿A¿O DE UMA PRAC¿A DE ESPORTES NO MUNICI¿PIO DE CURIMATA¿/PI. EXECUC¿A¿O APENAS PARCIAL DO OBJETO PREVISTO NO PLANO DE TRABALHO. IMPRESTABILIDADE DOS SERVIC¿OS EXECUTADOS. DANO AO ERA¿RIO. CITAC¿A¿O. REJEIC¿A¿O DAS ALEGAC¿O¿ES DE DEFESA. CONTAS IRREGULARES. DE¿BITO. MULTA." 
25.	Portanto, considerando que o julgamento das contas teve como fundamento a omissão e o consequente resultado, e tendo verificado desta feita que a omissão foi apenas parcial, visto que o gestor atuou em relação à gestão do contrato de repasse e essa ação mostrou-se eficaz para evitar a consumação do dano, mister que a decisão original seja reformada.
26.	Assim, examinadas as circunstâncias práticas em que se deram a apontada omissão do recorrente,  demonstrada a situação de instabilidade política vivida pelo município naquela quadra, tendo constatado que, ainda que não tenha dado continuidade à execução da obra, o então prefeito atuou para manter íntegro o contrato de repasse ao fazer demanda expressa ao concedente, e, finalmente, ponderando o fato de que a omissão apontada não teve consequência qualquer prejuízo ao erário, propugno pelo provimento do recurso, para que as contas do recorrente sejam julgadas regulares com ressalva, dando-lhe quitação.
***
27.	Por fim, concluído o exame de mérito deste recurso, analiso proposição da unidade instrutiva de se examinar a conveniência e oportunidade de chamar em citação outros gestores, que eventualmente tenham atuado na gestão do município durante o período de vigência do contrato de repasse e que tenham gerido recursos da avença.
28.	Nesse ponto específico, como o exame técnico demonstra que não é possível quantificar dano decorrente dessa falha, seja por conta do tempo em que ocorreram os fatos (mais de 10 anos) , seja porque a obra foi concluída em gestões posteriores, concordo com o MPjTCU pela desnecessidade da medida, conforme já concluíra o Tribunal por ocasião do julgamento original do feito, colhido do voto do relator a quo:
"8. Ja¿ no que diz respeito a¿ possibilidade de responsabilização dos prefeitos antecessores e do prefeito sucessor, também acompanho a proposta da Secex/PI, endossada pelo Parquet especial, no sentido de excluir as suas responsabilidades no presente feito, não só¿ porque o prefeito sucessor, de forma diligente, adotou as medidas administrativas e judiciais cabíveis com vistas a¿ reparação do dano por parte do Sr. Jose¿ Arlindo da Silva Filho, mas também porque não houve impugnação de quaisquer atos de gestão praticados pelos prefeitos antecessores."
Ante todo o exposto, com vênias por divergir, ainda que parcialmente, da proposição da unidade técnica com os ajustes formais propostos pelo Ministério Público junto ao TCU,  voto no sentido de que o Tribunal adote a minuta de acórdão que ora submeto ao colegiado.
TCU, Sala das Sessões Ministro Luciano Brandão Alves de Souza, em 8 de abril de 2020.
Ministro JOÃO AUGUSTO RIBEIRO NARDES 
Relator